【裁判字號】    96,重上,429
【裁判日期】    970527
【裁判案由】    損害賠償等
【裁判全文】
臺灣高等法院民事判決                 96年度重上字第429號
上  訴  人
即被上訴人  丙○○
訴訟代理人  林瑞富律師
被  上訴人  己○○
被  上訴人  戊○○
被  上訴人
即上訴人兼
上二人共同
訴訟代理人  丁○○
被  上訴人  乙○○○
被  上訴人  甲○○
上二人共同
訴訟代理人  陳為祥律師
上列當事人間損害賠償等事件，上訴人丙○○、丁○○對於中華
民國96年6月20日臺灣宜蘭地方法院93年度重訴字第2號第一審判
決各自提起上訴，本院於97年 5月13日言詞辯論終結，判決如下
：
    主      文
原判決關於命上訴人丁○○給付被上訴人丙○○超過新台幣肆拾
萬元及自民國九十一年五月二十日起至清償日止按年息百分之五
計算之利息部分，暨該部分假執行之宣告並訴訟費用之裁判均廢
棄。
上開廢棄部分，被上訴人丙○○於第一審之訴及假執行之聲請均
駁回。
上訴人丁○○其餘上訴及上訴人丙○○之上訴均駁回。
第一、二審訴訟費用，關於上訴人丙○○上訴部分，由上訴人丙
○○負擔；關於上訴人丁○○上訴部分，由上訴人丁○○負擔百
分之十四，餘由被上訴人丙○○負擔。
    事實及理由
壹、程序方面：
    按訴之變更或追加，非經他造同意，不得為之，民事訴訟法
    第446條第1項固有明文，惟不變更訴訟標的，而補充或更正
    事實上或法律上之陳述者，非為訴之變更或追加，同法第25
    6條亦有明文。查本件上訴人即被上訴人丙○○ （下稱丙○
    ○）於原審起訴時係主張遭被上訴人即上訴人丁○○（下稱
    丁○○）、被上訴人甲○○、乙○○○（下合稱甲○○等2
    人）等人共同詐欺，而撤銷系爭買賣合約，並依侵權行為及
    不當得利之法律關係請求甲○○、乙○○○、丁○○及被上
    訴人己○○、戊○○（下分別稱己○○、戊○○）給付如起
    訴聲明所示之損害賠償。嗣於本院雖追加主張民法第92條但
    書規定撤銷系爭買賣合約，惟仍依侵權行為及不當得利為相
    同之請求，核屬僅係補充法律上之陳述，並未變更訴訟標的
    ，尚非訴之追加，揆諸前揭規定，無庸得他造之同意，應予
    准許，合先敘明。
貳、實體方面：
一、本件丙○○主張略以：(一)伊經由丁○○之仲介，於民國91
    年3月5日與乙○○○訂立買賣契約協議書、不動產買賣契約
    書 (下稱系爭買賣契約)等，由伊以總價新台幣（下同）3,0
    00萬元買受「基水新貿易有限公司」（下稱基水新公司）及
    「新泉飲料有限公司」（下稱新泉公司）之全部資產房地、
    工廠機器、設備、經營權（股權），甲○○係乙○○○之配
    偶，自始代理乙○○○出面商議買賣並簽訂契約，然後再由
    乙○○○簽章，惟丁○○與甲○○、乙○○○有甥舅關係，
    在本件交易乃「利益共同體」，竟於交易過程中(1)偽稱系爭
    基水新及新泉兩公司之土地即宜蘭縣蘇澳鎮○○段25、27地
    號土地為住宅區，事實上為港埠專用區，致土地買賣價額過
    高、(2)高估建物價值，虛報建物坪數、(3)高估工廠機器設備
    價值、(4)隱瞞「新泉公司」業已停業之事實、(5)虛偽告知「
    基水新公司」營業額及利潤甚高、(6)丁○○就本件買賣未為
    任何出資，卻偽稱其對基水新公司有750萬元之權利金， 致
    伊誤信而同意其以權利金認股，由其所指定之人己○○無償
    取得上開二公司之股權等共同詐欺伊。 伊於92年2月12日收
    受「九二鎮建字第0084號」土地使用分區證明書，才發現丁
    ○○等人關於土地使用分區、土地價值等灌水詐欺等事實，
    乃於92年12月12日以存證信函通知乙○○○、甲○○及丁○
    ○撤銷本件買受之意思表示。(二)伊因丁○○等人上開共同
    詐欺之行為而簽立系爭買賣契約，並有如下款項之交付或支
    出：(1)交付丁○○60萬元（付款方式：付款人陽信商業銀行
    景美分行票號AA0000000、發票日91年2月15日）之支票，丁
    ○○扣留10萬元後，餘50萬元轉交乙○○○收訖、(2)交付丁
    ○○100萬元 （付款方式：付款人陽信商業銀行景美分行、
    票號AA0000000、發票日91年3月5日）之支票， 全額轉交乙
    ○○○、(3)交付丁○○200萬元 （付款方式：付款人陽信商
    業銀行景美分行、票號AA0000000、發票日91年3月12日）之
    支票，存入己○○在富邦銀行新店分行00000000000000帳戶
    ，其中己○○抑留40萬元，餘160萬元轉交乙○○○、 (4)交
    付丁○○140萬元 （付款方式：付款人陽信商業銀行景美分
    行票號AA0000000、發票日91年4月18日）之支票，存入戊○
    ○台灣中小企業銀行蘇澳分行00000000000號帳戶， 另於91
    年5月20日匯入戊○○上開銀行帳戶100萬元、(5)交付乙○○
    ○50萬元（付款方式：付款人台灣土地銀行蘇澳分行、票號
    BFB0000000、發票日91年7月31日）、(6)交付丁○○300萬元
    （付款方式：付款人陽信商業銀行景美分行、票號AA000000
    0金額、發票日91年3月21日）之支票，全額轉交乙○○○、
    (7)為公司墊付工廠機器，廠房設備修理共115萬4,987元、(8)
    為公司代付罰款、銀行貸款本息、稅金、水電、律師費共22
    0萬2,902元。(三)伊否認與丁○○就上開公司之買賣有合夥
    關係，兩人只有互約出資之關係；伊係以被上訴人等共同詐
    欺侵權行為起訴主張事實及理由，自應以共同詐欺行為人，
    詐欺利益取得人為被告，乙○○○既代表其他股東出賣股權
    ，而其出賣行為係屬詐欺，自應以詐欺行為人乙○○○、甲
    ○○、丁○○為適格被告，雖戊○○、己○○均未參與上開
    買賣契約之簽訂，與伊本無買賣契約關係，惟因其兩人從伊
    受取利益而無法律上原因，自為適格被告，再者，伊固係以
    「甲方新兩公司代表人」身分簽字，但當時伊根本不是該公
    司股東或負責人，該兩公司負責人都是乙○○○，並由乙○
    ○○與伊簽訂系爭契約，買賣兩公司之股權及不動產，準此
    ，伊係以個人身分簽約，則伊撤銷該契約與提起本訴，自無
    「訴權與當事人不適格」之問題；至91年5月6日之存證信函
    乃吳慶隆律師未先徵求伊同意所發出，且當時賣方尚未違約
    ，系爭買賣契約亦不會因該存證信函而生解除契約之效力，
    況方家嗣已分別就上開二公司負責人更名為伊，且丁○○詐
    欺取得股權亦已登記完畢，則嗣後雙方已接受更名，等於雙
    方同意已履約而不解約，並無所謂違約與解約，亦無於91年
    5 月13日另訂新約；又丁○○所謂弘偉法商中心有25％權利
    金750萬元用來出資，惟系爭買賣契約書所載 「弘偉」純屬
    虛設之行號，亦無所謂750萬元權利金之事， 而伊出資購買
    股權已付出950萬元（出資）＋338萬1,096元 （整廠、代墊
    款）＋1,434萬元（承擔債務）＝2,722萬1,096元， 伊付出
    如此鉅款約相當於本件詐欺買賣總價金3,000萬元之90.74％
    （2,722萬1,096元÷3,000萬元=90.74％），卻只得新泉公
    司25％之股權（150萬元÷600萬元=25％）、基水新公司27.
    08％之股權（325萬元÷1,200萬元=27.08%），而丁○○、
    己○○父女並無任何出資，卻得到己○○名義之股權（持有
    股權比例：新泉公司29.16％、基水新公司27.08％），倘非
    與乙○○○、甲○○合謀，丁○○、己○○斷無可能不付分
    文、不承擔分文債務即取得比伊更多之股權； 伊係於92年2
    月12日收到「九二鎮建字第0084號」土地使用分區證明書，
    才發現被上訴人關於土地使用分區、土地價值等灌水詐欺等
    事實，乃於92年12月12日以存證信函通知乙○○○、甲○○
    及丁○○撤銷本件買受之意思表示，並未逾一年之除斥期間
    。爰依侵權行為損害賠償及不當得利之法律關係提起本訴，
    聲明：(1)丁○○應給付丙○○10萬元，並自91年3月6日起至
    清償日止按年利息百分之5計算之利息。 (2)丁○○、戊○○
    各應給付丙○○240萬元，並自91年5月21日起至清償日止按
    年息百分之5計算之利息。 其中任一人履行一部或全部之給
    付者，另一人於相同金額範圍內免給付義務。(3)己○○、丁
    ○○各應給付丙○○40萬元， 並自91年3月13日起至清償日
    止按年息百分之5計算之利息。 其中任一人履行一部或全部
    之給付者，另一人於相同金額範圍內，免給付義務。(4)甲○
    ○應給付丙○○2萬3,207元，並自91年10月17日起至清償日
    止按年息百分之5計算之利息。 (5)丁○○、甲○○、乙○○
    ○應連帶給付丙○○50萬元，並自91年8月1日起至清償日止
    按年息百分之5計算之利息。 (6)乙○○○、甲○○、丁○○
    應連帶給付丙○○660萬元及其中50萬元自91年2月21日起、
    100萬元自91年3月6日起、160萬元自91年3月13日起、300萬
    元自91年3月22日起，均自清償日止按年息百分之5計算之利
    息。 (7)乙○○○、甲○○、丁○○應連帶給付丙○○335萬
    7,889元及其中115萬4,987元自91年9月23日起、220萬2,902
    元自93年1月2日起， 均至清償日止按年息百分之5計算之利
    息。(8)願供擔保請准宣告假執行。
二、甲○○等2人則以：(一) 丙○○與丁○○二人確具合夥或類
    似關係，丙○○係代表（理）其合夥或類似團體與乙○○○
    所代表（理）之全體股東簽署買賣契約，系爭買賣關係存在
    於丙○○所代表（理）之合夥或類似團體與乙○○○所代表
    （理）之全體股東間，丙○○雖主張已以92年12月12日郵局
    存證信函為解約之意思表示，惟其合夥人丁○○業已表明無
    意解約，且不同意丙○○上開存證信函，是其所為解約之意
    思表示即屬無效，加以上開存證信函僅寄送乙○○○及甲○
    ○，而未送達賣方全體，猶難生解約之效力，買賣關係既仍
    存在，丙○○依不當得利之法律關係為本件請求，即屬無據
    。此外，伊無詐騙丙○○之事實，丙○○要求伊負侵權行為
    之損害賠償責任，亦屬無據。丙○○僅是買方之代表，甲○
    ○、乙○○○亦僅為部分賣主，丙○○以其個人名義對其買
    方之合夥人即丁○○及部分賣主即甲○○、乙○○○提起本
    訴，原、被告之當事人均難謂適格。(二)系爭蘇港段25、27
    地號土地原即登記為基水新、新泉兩公司所有，並未因本件
    股權買賣而發生所有權變動，況該二筆土地原即為公司廠區
    使用，不因其使用分區為住宅區或港埠用地而有不同，況丙
    ○○在91年2月3日及91年2月5日即簽署認股同意書，證明丙
    ○○至遲於 91年2月3日即願意入股以3,000萬元購買系爭兩
    家公司之股權，始由丁○○代理買方與由乙○○○代表之賣
    方簽訂系爭91年2月16日「廠房買賣＝契約協議書 (一) 」
    ，丙○○並坦承丁○○事後有拿給其簽名確認，嗣兩造雖再
    簽署91年3月5日「工廠房地買賣＝特約協議書 (二)」及「
    不動產買賣契約書」（後者雖將系爭股權買賣中兩家公司所
    擁有之不動產單獨立契，惟實際上並非單獨之不動產買賣，
    仍為全部股權買賣之一部分），惟二次合約除所謂「台北弘
    偉」委辦酬金及付款辦法有所更動外，關於買賣標的及價金
    均相同， 足證系爭買賣早在91年2月16日即成立並生效，91
    年3月5日係就已生效之合約為部分之更動，非謂至91年3 月
    5日始簽訂買賣合約。且不論是91年2月16日或91年3月5日之
    合約，本件相關之契約文件均係買方即丙○○製作，再交伊
    簽署，伊未曾表示系爭二家公司之資產中有何筆土地為住宅
    區，相關合約亦未有此記載，丙○○稱系爭土地買賣契約中
    記載為住宅區云云，顯不實在。且據丁○○於92年4月15 日
    在另案接受宜蘭縣調查站約談時表示：「因為91年2月21 日
    上午乙○○○及甲○○交給我都巿計劃第三次通盤檢討決議
    書乙份，所以丙○○告訴我既然有這份決議書，建議我去蘇
    澳鎮公所申請都巿計劃土地使用分區證明書，查看該筆土地
    （蘇澳鎮○○段25及27地號之都巿計劃土地）是否已變更為
    住宅用地。」，證明丙○○早就知道系爭土地為港埠用地，
    雖然鎮公所都巿計劃通盤檢討計劃變更為住宅區，但尚未完
    成變更手續。至宜蘭縣蘇澳鎮公所核發91年鎮建字第0088號
    都巿計畫土地使用分區證明書，並非伊提出，亦非伊請領，
    伊自始不知有該份證明書之存在，就此丙○○亦自承該證明
    書係丁○○在91年2月21日請領， 而丙○○早在91年2月3日
    及 91年2月5日即簽署認股同意書同意入股以3,000萬元購買
    系爭兩家公司之股權，證明丙○○之入股與前開土地使用分
    區證明書無關。(三)系爭買賣係公司股權之買賣，非公司特
    定資產之買賣，丙○○故意將本件買賣曲解為單純之不動產
    買賣，委無可取；丙○○與丁○○等人係因合夥買受系爭二
    家公司之全部股權而入主二家公司，公司之資產並非買賣標
    的，其所有權並未發生變動，相關建物及機器設備自始至終
    均為公司之資產，並未發生所有權變動，既無買賣，自無給
    付建物坪數不足或特定建物及資產價值高估之問題；且丙○
    ○於原審所提原證三記載「建物＝（廠房）」面積「一樓47
    2.11坪、二樓429.12坪、三樓488.43坪 (計：1,389.66 坪)
    ，而丁○○於原審所提被證27「91年2月25日修正」 募股營
    運企劃書第5頁所載，已將房屋坪數更正為「一樓建坪364坪
    」、「二樓建坪370坪」、「三樓建坪94坪」，另增列 「有
    牆鐵屋62坪」、「無牆鐵屋274坪」，共計1,164坪，顯見建
    物坪數、價值係經丙○○核估之結果，伊並無高估建物價值
    、虛報建物坪數之詐欺行為；況系爭買賣之標的為系爭二家
    公司全部股權，二家公司之有形資產及無形資產僅係衡量股
    權價值之參考， 伊在本件買賣前固曾表示數年前有人估價9
    千餘萬元，惟經雙方磋商，最後以3千萬元達成合意， 此外
    並未針對各別資產分別訂價，何能謂某特定資產有價格高估
    情形？又新泉公司業經經濟部函准自91年1月1日起停業，雙
    方開始接觸、磋商，伊即告知上情，丙○○且數度勘查現場
    ，對於新泉公司處於停業之狀況，知之甚詳，故而僅要求提
    出基水新公司報稅資料，而不及於新泉公司部分，益證丙○
    ○確實知道新泉公司停業之事實，又締約前伊應丙○○要求
    提出基水新公司88年至90年度之營利事業所得稅結算申報書
    、資產負債表等資料，丙○○且數度勘查公司廠房，對於公
    司之營業情形，丙○○知之甚詳，伊並無虛報基水新公司營
    業額及利潤之情事。丙○○與丁○○二人具合夥或類似關係
    ，已如前述，惟二人間如何分配出資？如何分配股權？如何
    分配公司職務？合夥內部有無糾紛？要屬二人內部關係，伊
    無從得知，亦與伊無涉，而依丙○○與丁○○所簽署 91年2
    月25日協議約定書第3條明定雙方均得將其自有之股權，登
    記予配偶或其成年之子女名義，丙○○復於91年5月1日委託
    律師發函要求伊將系爭二公司全部股東之出資額移轉登記於
    其指定之人，其中之一即己○○，因丙○○並未依約給付買
    賣價金，經協議先行移轉部分出資額予丙○○指定之人，伊
    乃依丙○○指示，將基水新公司及新泉公司之部分出資額移
    轉給己○○，丙○○反以此指摘伊詐欺，自無理由。(四)系
    爭買賣總價金為3,000萬元，丙○○所代表之買方應於91年2
    月20日及91年3月5日各給付50萬及100萬元，第二期款為920
    萬元，第三期款以承受賣方原有貸款1,480萬為抵充， 尾款
    為450萬元，惟伊迄今僅收受部分價金660萬元，此外，不僅
    1,480萬元貸款未移轉由丙○○所代表之買方承擔，其餘860
    萬元款項亦未獲給付， 伊所受領前開660萬元均為系爭買賣
    之價金，而伊並無詐欺行為，更遑論與丁○○共同詐欺丙○
    ○，至於丁○○有無詐欺丙○○，與伊無關，丙○○要求伊
    負連帶賠償責任，於法無據。至於丙○○稱為公司墊付工廠
    機器、廠房設備修理共115萬4,987元，並為公司代付罰款、
    銀行貸款本息、稅金、水電、律師費共220萬2,902元，伊謹
    予否認，對於丙○○所提出上開費用之單據，就其形式及內
    容之真正，伊並予否認；退而言之，丙○○所稱為公司墊付
    工廠機器、廠房設備修理並代付罰款、銀行貸款本息、稅金
    、水電、律師等費用，均係丙○○接管系爭二家公司後，因
    經營管理上之考量而決定支出，或係依系爭買賣契約所為之
    給付，伊並無不當得利，亦與伊有無使用詐術出賣系爭二家
    公司無涉，丙○○要求伊依侵權行為及不當得利之法律關係
    負責，即屬無據；再縱認丙○○所主張繳納於第一商業銀行
    之借款利息計2萬3,207元部分有不當得利，伊主張與丙○○
    所積欠之買賣價金為抵銷。(五)丙○○起訴時主張遭甲○○
    、乙○○○、丁○○等人共同詐欺而撤銷系爭買賣合約，於
    本院追加主張依民法第92條但書規定撤銷系爭買賣合約，已
    構成訴之變更或追加，伊不同意。且主張民法第92條但書規
    定，其前提為詐欺行為係由第三人所為，則丙○○主張依上
    開規定撤銷買賣契約，自屬承認伊並未有詐欺行為。至於丙
    ○○認為伊明知或可得而知丁○○之詐欺行為，無非以系爭
    91年2月16日廠房買賣=契約協議書、91年3月5日廠房地買賣
    =特約協議書、不動產買賣契約書等文件內書有 「另其台北
    弘偉原委辦酬金，由甲 (買) 方自行商議負責支付予弘偉指
    定人」等類似文字，而認伊對於丁○○假藉弘偉名義詐欺之
    事，為明知或可得而知，惟據丁○○於原審所提被證10，丙
    ○○在91年2月5日即與丁○○簽署認股協議書， 其第3點明
    載「乙方 (即丁○○)：亦須將原弘偉25%權利金  (即750萬
    元)之其中450萬元自即日起轉移予雙方之新公司，充當為乙
    方 (A) 參股份之股金。另餘300萬元暫借予新公司，充當抵
    付本件承購金之用，嗣後再以清償之」， 之後才於91年2月
    16日、3月5日與乙○○○代表之賣方簽署上開契約時表明弘
    偉之酬金由買方自行商議負責，準此而言，在丙○○親自或
    由丁○○代理與乙○○○簽署相關之買賣合約以前，丁○○
    即與丙○○談妥有關弘偉之酬金及支付方式，當時伊根本不
    知弘偉之事，如何能知丁○○以弘偉酬金詐欺丙○○？況丁
    ○○與丙○○於本件買賣具合夥關係，對於渠等要自行處理
    弘偉酬金乙事，歷次與伊簽約時一再表示他們要自行處理弘
    偉之事，要伊不要過問，既然是他們內部之事，亦與伊權益
    無涉，伊自無過問必要。(六)丙○○至遲於接管系爭兩家公
    司時起，即處於明知或可得而知伊有無使用該等詐術，蓋丙
    ○○接管公司後，公司所有資產均由丙○○管領，丙○○自
    可隨時估算系爭建物之價值及坪數，又豈可能不知工廠之機
    器設備價值有無高估、新泉公司有無停業等情？丙○○係91
    年6月間接管系爭二家公司， 然丙○○遲至92年12月12日始
    以郵局存證信函表示解約，自已逾越一年之除斥時間等語，
    資為抗辯。並聲明：(1)駁回丙○○之訴及假執行之聲請。(2)
    如受不利判決，願供擔保請准免為假執行。
三、己○○、戊○○及丁○○答辯意旨略以：(一)丙○○與丁○
    ○於本件購廠係合夥人之關係，丙○○係「代表」原該合夥
    事業之全體股東與乙○○○為原兩公司各股東之「代表」簽
    立系爭各買賣契約書。易言之，本件系爭廠房、經營權、股
    權、資產房地等買賣契約之雙方，即乙○○○與丙○○二人
    均僅係代表各自之其他股東等委託簽約而已，如乙○○○係
    代表全體原有股東 (乙○○○、方錦聰、甲○○、方劉秀枝
    、方林金雀)五人，代表賣方各股東出賣讓與各股權 （出資
    額），並非乙○○○一人可單獨為本件撤銷契約及訴訟唯一
    被告之適格當事人，且丙○○亦僅係代表全體原合夥股東（
    顯名丙○○、丁○○，隱名林瓊芳、己○○、戊○○）等人
    ，即代表買方各股東承受各股權之出資額登記，亦非丙○○
    一人可單獨為本件撤銷契約之意思表示及其為本件訴訟唯一
    原告之適格當事人。且丁○○等人亦不同意丙○○代表合夥
    撤銷本件之各買賣契約及提起本件訴訟，並自即日起解除丙
    ○○為合夥事業代表人之身分，丙○○撤銷意思表示，依法
    不合，是其主張撤銷意思表示已到達對造，恐有誤會。( 二
    ) 戊○○、己○○並非系爭買賣契約之當事人，而僅係將其
    等帳戶單純借予父親即丁○○使用，丁○○亦僅將其與丙○
    ○二人之合夥事業資金存入，統籌給付各項合夥購廠、整廠
    款項，此有本院91年上易字第1163號民事判決及被證25合夥
    籌備帳冊可證，目前其帳戶亦早已赤字不足，仍待各合夥人
    再予補資中。再者，戊○○、己○○確與丙○○並無任何法
    律關係，丙○○硬將戊○○、己○○渠等亦列為本件被告，
    於法顯屬無據，丁○○、戊○○及己○○既已將合夥款項，
    交付賣方代表人乙○○○及交由丙○○與丁○○二合夥人，
    共同領取支用，伊等亦無不當得利，自無與他人成立所謂「
    不真正連帶債務」之關係。(三)丙○○於91年5月6日即因甲
    ○○、乙○○○夫婦，拒依約交付公司資料、印信、客戶名
    單……等，以存證信函「解除系爭契約」，而渠等互為解決
    先前各項爭議，復始又於91年 5月13日另再訂立一份移轉股
    權契約，是其後之權利義務均以該新約為依循原則，原契約
    業經解除，丙○○依法亦不得再反悔，丙○○撤銷原已「解
    除之契約」，依法難符。(四)「住宅區」證明書，係於丙○
    ○91年2月16日代表合夥事業簽立第一張購廠買賣契約書(一
    )後，鎮公所才於91年2月21日誤發，是丁○○不可能會持其
    在後誤發之『住宅區』證明書行騙丙○○簽約。況丙○○代
    表合夥事業在91年2月16日簽立購廠買賣契約書 (一)及91年
    2月3日與91年2月5日兩次認股同意書，均已明確「購廠營業
    」之真意，而非購買「住宅區建地」之意思，斯時91 年2月
    5日之募股企劃書清冊並未載「住宅區」。是其後即91年2月
    21日鎮公所所核發之分區使用為「住宅區」之誤，亦與丙○
    ○自始即有「購廠營業」之真意無涉，並無影響丙○○所代
    表合夥之原購廠意思表示。本件丁○○係以約定之仲介酬金
    750萬元之其中450萬元合法取得系爭股權，而非未出一文錢
    ，亦非詐得股權；丙○○原以受詐欺為由，向台灣宜蘭地方
    法院檢察署提告丁○○及甲○○、乙○○○等人共同詐欺事
    ，已獲該署92年度偵字第1711號不起訴處分確定在案，足證
    丙○○並無遭丁○○及甲○○、乙○○○等共同詐欺之情事
    。況本件縱有丙○○所自陳遭詐欺之情事，亦均已逾撤銷契
    約之1年除斥期間。(五) 丙○○請求丁○○給付10萬部分，
    丁○○受領該給付，並無詐欺， 且已於91年2月併入合夥帳
    內統籌支用，亦無不當得利；丙○○請求丁○○、戊○○給
    付240萬元部分，屬丙○○認股金， 已依約加併原合夥資金
    給付賣方 (乙○○○)460萬元；丙○○請求被上訴人丁○○
    、己○○給付40萬元部分，屬丙○○交付合夥認股金予丁○
    ○就合夥事業資金統籌管理，且丁○○均已依約給付賣方(
    乙○○○)610萬元，亦無詐欺或不當得利之情事；丙○○請
    求丁○○與乙○○○、甲○○連帶給付50萬元部分，丙○○
    為該部分之給付時，丁○○已離廠，自與丁○○無涉；丙○
    ○請求丁○○等3人給付計610萬元部分，丙○○交付合夥認
    股金予丁○○就合夥事業資金統籌管理，丁○○均已依約給
    付賣方 (乙○○○)610萬元，並無詐欺或不當得利之情事；
    餘款290萬元部分， 均全數轉借予基水新公司之訴外人會計
    張心梅入帳，充當籌備接廠及整修廠房及購物等費用，其中
    250萬元，基水新公司係以每月1/100計之借貸利息予丙○○
    ，此有利息支出傳票可稽，丙○○亦均有支領利息等簽名，
    丙○○並無受騙損失。另丙○○請求丁○○等3人給付115萬
    4,987元及220萬2,902元部分，因丁○○於91年6月18日即已
    離廠，是就丙○○91年 6月18日以後之各項主張不當得利及
    求償事，確不知所云，丁○○亦無得利，且自91年6月18 日
    以後之廠內營運丁○○並無參與，是其損害權責本應由丙○
    ○自行負責，此確與丁○○無關等語。聲明：駁回丙○○之
    訴及假執行之聲請。
四、原審判決：(1)丁○○應給付丙○○290萬元， 及其中10萬元
    自91年3月6日起、240萬元自91年5月21日起、40萬元自91年
    3月13日起均至清償日止按年息百分之五計算之利息。 (2)丙
    ○○其餘之訴駁回。丙○○、丁○○各就其敗訴部分提起上
    訴，丙○○上訴聲明：(1)原判決不利於丙○○部分廢棄。(2)
    上開廢棄部分：戊○○應給付丙○○240萬元，並自91年5
    月21日起至清償日止按年息5%計算之利息。其中丁○○依原
    判決主文第一項所命給付240萬元本息履行一部或全部之給
    付者，戊○○於相同金額範圍內免給付義務；戊○○履行本
    項給付之一部或全部者，丁○○於相同金額範圍內，免上開
    給付義務。 己○○應給付丙○○40萬元，並自91年3月13
    日起至清償日止按年息5%計算之利息。其中丁○○於原判決
    主文第一項所命給付40萬元本息履行一部或全部之給付者，
    己○○於相同金額範圍內免給付義務；己○○履行本項給付
    之一部或全部者，丁○○於相同金額範圍內，免上開給付義
    務。甲○○應給付丙○○2萬3,207元，並自91年10月17日
    起至清償日止按年息5%計算之利息。丁○○、甲○○、乙
    ○○○應連帶給付丙○○50萬元，並自91年8月1日起至清償
    日止按年息百分之5計算之利息。丁○○、乙○○○、甲
    ○○應連帶給付丙○○610萬元，及其中50萬元自91年2月21
    日起、100萬元自91年3月6日起、160萬元自91年3月 13日起
    、300萬元自 91年3月22日起均至清償日止按年息百分之5計
    算之利息。(6)丁○○、乙○○○、甲○○應連帶給付丙○○
    335萬7,889元，及其中115萬4,987元自91年9月23日起、220
    萬2,902元自93年1月2日起均至清償日止按年息百分之5計算
    之利息。丁○○上訴聲明：(1)原判決不利於丁○○部分廢棄
    。(2)上開廢棄部分，丙○○在第一審之訴及假執行之聲請均
    駁。兩造就對造之上訴均答辯聲明：上訴駁回。
五、本件經依民事訴訟法第463條準用同法第270條之1第1項第3
    款規定，整理並協議簡化爭點及不爭執點後，兩造同意僅就
    言詞辯論時所陳述之事實及主張之法律關係為論斷。查本件
    兩造不爭執之事項為：(一)丙○○於91年2月3日簽立認股同
    意書（見原審卷1第180頁），就承購系爭基水新公司及新泉
    公司全部資產及經營權認股2股，並同意全權委託丁○○，
    就本件承購案簽約事，負責協商與處理；另依丙○○與丁○
    ○於91年2月5日所簽立之認股協議書（見原審卷1第181頁)
    第5項，約定丙○○同意全權委託丁○○， 就本件承購案簽
    約前事，負責協商與處理後，始由丙○○本人正式代表簽約
    。(二) 丁○○本於丙○○之授權，於91年2月16日與基水新
    及新泉公司之代表人乙○○○簽立「廠房買賣＝契約協議書
    （一)」 (見原審卷第20頁、原審卷3第168頁），嗣於91年3
    月5日再由丙○○正式與乙○○○簽立 「工廠買賣＝特約協
    議書 (二)」 (見原審卷1第12、13頁）。(三)丙○○因與丁
    ○○間之認股協議及因系爭基水新及新泉公司經營權等承購
    事，業經支付如下款項：(1)交付丁○○60萬元（付款方法：
    付款人陽信商業銀行景美分行票號AA0000000、發票日91年2
    月15日）之支票， 丁○○將其中50萬元於91年2月19日匯予
    被上訴人乙○○○收訖、(2) 交付丁○○100萬元（付款方式
    ：付款人陽信商業銀行景美分行、票號AA0000000、 發票日
    91年3月5日）之支票，全額轉交乙○○○、(3)交付丁○○20
    0萬元（付款方式：付款人陽信商業銀行景美分行、票號AA0
    000000、發票日91年3月12日）之支票， 丁○○將之存入己
    ○○在富邦銀行新店分行00000000000000帳戶， 嗣於91年3
    月26日將其中160萬元匯予乙○○○、(4)交付丁○○140萬元
    （付款方式：付款人陽信商業銀行景美分行票號AA0000000
    、發票日91年4月18日）之支票， 丁○○將之存入戊○○台
    灣中小企業銀行蘇澳分行00000000000號帳戶，另於91年5月
    20日復匯入戊○○上開銀行帳戶100萬元、(5) 交付乙○○○
    50萬元（付款方式：付款人台灣土地銀行蘇澳分行、票號
    BFB0000000、發票日91年7月31日）之支票、(6)交付丁○○
    300萬元（付款方式：付款人陽信商業銀行景美分行、票號
    AA0000000金額、發票日91年3月21日），丁○○於91年3月
    26日將之匯予乙○○○。惟丙○○主張：伊因甲○○、乙○
    ○○及丁○○共同詐欺之行為，致受有損害，乃於撤銷被詐
    欺所為之意思表示後，本於侵權行為損害賠償及不當得利返
    還請求權對甲○○、乙○○○及丁○○提起本訴，另並主張
    丁○○將丙○○支付之款項存入戊○○、己○○帳戶中部分
    ，戊○○、己○○與丁○○成立不真正連帶債務關係，爰依
    不當得利之法律關係請求戊○○、己○○返還等情，則為方
    水涼、乙○○○及丁○○、戊○○、己○○等人所否認，並
    以前揭情辭置辯。是本件兩造間之重要爭點厥為：(一)丙○
    ○請求甲○○、乙○○○及丁○○、戊○○、己○○侵權行
    為損害賠償及返還不當得利，當事人是否適格？(二)91 年3
    月5日簽訂之系爭買賣契約協議書是否業經丙○○於91年5月
    6日以存證信函解除？(三)戊○○、己○○為丁○○之女，
    丁○○將丙○○交付之款項存入其等帳戶，戊○○、己○○
    與丁○○是否成立不真正連帶債務關係？丙○○主張依不當
    得利法律關係請求戊○○、己○○返還，有無理由？(四)丙
    ○○主張甲○○、乙○○○及丁○○，於丙○○購買「基水
    新公司」與「新泉公司」之全部資產房地、工廠機器及各種
    經營權等時，(1)偽稱系爭兩間公司之土地即宜蘭縣蘇澳鎮○
    ○段25、27地號土地為住宅區，事實上為港埠專用區，致土
    地買賣價額過高、(2)高估建物價值，虛報建物坪數、(3)高估
    工廠機器設備價值、(4)隱瞞「新泉公司」業已停業之事實、
    (5)虛偽告知「基水新公司」營業額及利潤甚高、(6)丁○○就
    本件買賣未為任何出資， 偽稱其對基水新公司有750萬元之
    權利金，致丙○○誤信而同意丁○○以權利金認股，並由其
    指定之人己○○無償取得上開二公司之股權等，共同詐欺丙
    ○○，有無理由？(五) 丙○○主張縱甲○○等2人無共同詐
    欺，亦屬「明知或可得而知」丁○○詐欺行為，而有民法第
    92 條第1項但書規定之適用，有無理由？ (六）丙○○主張
    依民法第92條規定，撤銷其於91年3月5日系爭買賣契約所為
    買受之意思表示，是否已逾同法第93條所定除斥期間？(七
    ）丙○○主張甲○○、乙○○○及丁○○為共同侵權行為人
    ，應負侵權行為損害賠償及不當得利返還之責任，而分別對
    其等為起訴聲明一、二、三、五、六、七項之請求，有無理
    由？(八)丙○○本於不當得利請求權之法律關係，對甲○○
    為起訴聲明第四項之請求，有無理由？茲析述如下：
(一)、丙○○請求甲○○、乙○○○及丁○○、戊○○、己○○
      侵權行為損害賠償及返還不當得利，當事人是否適格？
１、按當事人適格，係指當事人就具體特定之訴訟，得以自己之
    名義為原告或被告，而受為訴訟標的法律關係之本案判決之
    資格而言。故在給付之訴，若原告主張其為訴訟標的法律關
    係之權利主體，他造為訴訟標的法律關係之義務主體，其當
    事人即為適格。至原告是否確為權利人，被告是否確為義務
    人，乃為訴訟標的法律關係之要件是否具備，即訴訟實體上
    有無理由之問題，並非當事人適格之欠缺（最高法院93年度
    台上字第382號判決意旨參考）。 換言之，當事人是否適格
    ，應就為訴訟標的之法律關係，審究其有無實施訴訟之權能
    ，所謂為訴訟標的之法律關係，係依原告起訴主張之為訴訟
    標的之法律關係為準，並非依法院調查結果為據。
２、查本件丙○○起訴係主張因受丁○○、乙○○○及甲○○共
    同詐欺，而以個人身分與乙○○○就基水新及新泉公司之資
    產及經營權等簽訂系爭買賣契約，乃撤銷被詐欺所為買受之
    意思表示，本於侵權行為損害賠償請求權及不當得利返還請
    求權，訴請丁○○、乙○○○及甲○○為損害之回復或不當
    得利之返還；另關於戊○○、己○○部分，則係主張其等雖
    未參與上開買賣契約之簽訂，與丙○○本無買賣契約關係，
    惟其等二人從丙○○處受取利益而無法律上原因，乃本於不
    當得利返還請求權，訴請戊○○、己○○二人為不當得利之
    返還，則依丙○○所主張之上開訴訟標的之法律關係，兩造
    自均為適格之當事人。至甲○○等2人所辯，丙○○僅係買
    方之代表，甲○○等2人亦僅為部分賣主，丙○○以其個人
    名義對其買方之合夥人即丁○○及部分賣主即甲○○等2人
    提起本訴，原、被告之當事人均難謂適格等語，以及戊○○
    、己○○及丁○○所辯，系爭買賣契約之雙方，即乙○○○
    與丙○○二人，均僅係代表各自之其他股東等委託簽約而已
    ，並非乙○○○一人可單獨為本件撤銷契約及訴訟唯一被告
    之適格當事人，且丙○○亦僅係代表全體原合夥股東，即代
    表買方各股東承受各股權之出資額登記，是亦非丙○○一人
    可單獨為本件撤銷契約之意思表示及訴訟唯一原告之適格當
    事人等節，顯有將當事人適格與為訴訟標的法律關係之存否
    ，加以混淆之情形，自不足採。
(二)、91年3月5日簽訂之系爭買賣契約協議書是否業經丙○○於
      91年5月6日以存證信函解除？
１、查丁○○經丙○○授權於91年2月16日與乙○○○所簽訂之
    系爭「廠房買賣==契約協議書（一）」 （見原審卷1第21頁
    ）及丙○○於91年3月5日與乙○○○正式簽訂之系爭「工廠
    房地買賣==特約協議書（二）」（見原審卷1第12至14頁）
    、「不動產買賣契約書」（見原審卷1第15至17頁） ，均載
    明乙○○○係「賣方之代表」，並由乙○○○以賣方代表人
    之身分簽署合約，其中91年3月5日「工廠房地買賣==特約協
    議書（二）」 第5條並明定：「下立書人確均已獲基水新公
    司及新泉公司各自股東之授權，為本件買賣雙方之代理及代
    表人」，參以91年5月13日系爭二公司股東出資轉讓名冊（
    見原審卷1第406、407頁）及91年5月22日系爭二公司股本同
    意書（見原審卷3第191、192、203及204頁）可知系爭二公
    司之原股東除甲○○等2人外， 尚有訴外人方錦聰、方劉秀
    枝及方林金雀，足證乙○○○確係代表系爭二公司全體股東
    出售該二家公司之全部股權，且為丙○○所明知，則系爭買
    賣關係，賣方應係乙○○○所代表之系爭兩公司之全體股東
    。
２、次查91年5月6日委任人名義為丙○○之律師函（見原審卷1
    第403至405頁）雖載有解除91年3月5日所簽訂系爭買賣契約
    協議書之意旨，惟上開存證信函僅寄送乙○○○，而未送達
    賣方全體，難認已生解約之效力，是丁○○所辯，系爭91年
    3月5日所簽訂系爭買賣契約協議書業經丙○○於91年5月6日
    以存證信函通知解除，丙○○不得再主張撤銷原已解除之契
    約，即非可採。
(三)、戊○○、己○○為丁○○之女，丁○○將丙○○交付之款
      項存入其等帳戶，戊○○、己○○與丁○○是否成立不真
      正連帶債務關係？丙○○主張依不當得利法律關係請求戊
      ○○、己○○返還，有無理由？
１、查丙○○固主張丁○○將丙○○交付之款項後存入戊○○、
    己○○帳戶中，而認戊○○、己○○受有不當得利。惟查戊
    ○○、己○○並非系爭買賣契約之當事人，且於另案原法院
    92年度簡上字第32號丁○○訴請基水新公司給付借款利息事
    件中，丁○○主張： 「借用己○○帳戶是在91年2月15日就
    開始了，在該日就有一筆60萬元入帳，91年 4月是另外開一
    個戊○○帳戶，因己○○住彰化，戊○○住台中及台北比較
    方便，所以才改用戊○○帳戶」等語（見該案卷第101頁）
    ，而丙○○於該事件中並未有所爭執，且陳稱： 「91年4月
    22日另外開戊○○帳戶，是我們協議開的」等語（同上案卷
    第102頁），業經原審調卷查明。 再者，丙○○於其代表基
    水新公司對戊○○提起請求返還寄託款事件中，亦曾主張戊
    ○○之帳戶係由丁○○情商戊○○於91年 4月22日前往宜蘭
    蘇澳申辦，並由丁○○保管存摺及印鑑等語，該案且認戊○
    ○係應其父丁○○之要求開立系爭帳戶，開戶後之存簿與印
    鑑亦交丁○○運用，而基水新公司係以委任丁○○代管公司
    營運週轉金之意思，而由丙○○、陳玫秀以支票存入，或匯
    入款項於丁○○以其女即戊○○所開立之系爭帳戶中等情，
    有本院91年度上易字第1163號判決影本在卷可稽（見原審卷
    1第161至164頁），則戊○○、己○○所辯渠等僅係將帳戶
    單純借予渠等之父即丁○○使用，自堪信為真實。
２、從而丙○○以其交付丁○○之系爭面額200萬元支票，經存
    入己○○在富邦銀行新店分行帳戶，僅於91年3月26日將其
    中160萬元匯予乙○○○，及交付丁○○面額140萬元之系爭
    支票，存入戊○○在台灣中小企業銀行蘇澳分行帳戶，且於
    91年5月20日匯入戊○○上開帳戶100萬元等情，即認戊○○
    、己○○分別受有240萬元及40萬元之不當得利， 應與丁○
    ○負不真正連帶之給付責任，自難認為有據。
(四)、丙○○主張甲○○、乙○○○及丁○○，於丙○○購買「
      基水新公司」與「新泉公司」之全部資產房地、工廠機器
      及各種經營權等時，(1)偽稱系爭兩間公司之土地即宜蘭縣
      蘇澳鎮○○段25、27地號土地為住宅區，事實上為港埠專
      用區，致土地買賣價額過高、(2)高估建物價值，虛報建物
      坪數、(3)高估工廠機器設備價值、(4)隱瞞「新泉公司」業
      已停業之事實、(5)虛偽告知「基水新公司」營業額及利潤
      甚高、(6)丁○○就本件買賣未為任何出資，偽稱其對基水
      新公司有750萬元之權利金，致丙○○誤信而同意丁○○
      以權利金認股，並由其指定之人己○○無償取得上開二公
      司之股權等，共同詐欺丙○○，有無理由？
１、查丙○○雖主張乙○○○、甲○○對於自己公司所有之土地
    即坐落宜蘭縣蘇澳鎮○○段25、27地號土地為港埠專用區不
    可能不知， 宜蘭縣蘇澳鎮公所於91年2月21日誤發上開地號
    土地為住宅區之使用分區證明書，乙○○○、甲○○及丁○
    ○竟於91年2月25日以該虛偽之「住宅區證明」 詐欺丙○○
    ，致丙○○被騙而於91年2月25日與丁○○簽訂 「協議約定
    書」（見原審卷1第45頁）， 並於91年3月5日與乙○○○簽
    定系爭買賣契約協議書（見原審卷1第12至14頁） 云云。然
    查，丙○○於91年2月3日即簽署認股同意書 （見原審卷1第
    180頁)，又於91年2月5日簽署認股協議書（見原審卷1第181
    頁），明確表明其就與丁○○共同承購基水新及新泉二公司
    之全部資產及經營權，同意預定認股二股，並同意全權委託
    丁○○就本件承購案簽約事，負責協商與處理，足證丙○○
    至遲於91年2月3日即願意入股購買系爭兩家公司之股權，始
    由丁○○代理買方與由乙○○○代表之賣方簽訂系爭91年2
    月16日「廠房買賣＝契約協議書 (一)」。 嗣丙○○與乙○
    ○○雖再簽署91年3月5日「工廠房地買賣＝特約協議書 (二
    )」及「不動產買賣契約書」，且不論91年2月16日或91年3
    月5日之合約，其附件均未註明有何地號土地為「住宅區」
    ，至宜蘭縣蘇澳鎮公所於91年2月21日所核發91年鎮建字第
    0088號都巿計畫土地使用分區證明書，係在丙○○決定認股
    且已授權丁○○就本件承購案與乙○○○訂立91年2月16日
    「廠房買賣＝契約協議書 (一)」之後，殊與丙○○決定認
    股承購系爭公司股權無涉。
２、又丙○○於另案告訴丁○○偽造文書等乙案陳稱：「被告陳
    麗真……竟在其公務上職掌之土地分區證明書作不實之登載
    ，而將該二筆土地登載為住宅區，其後被告丁○○取得上述
    二份土地分區證明書後，旋即持以行使，招徠丙○○入股投
    資基水新公司，丙○○因而陷於錯誤……。」，僅指控丁○
    ○持不實之土地使用分區證明書詐騙，並未述及甲○○等2
    人曾表示系爭土地為住宅區，案經檢察官偵查，認「丁○○
    與丙○○間就基水新公司間募股之協議係於91年2月5日即已
    完成， 而本件土地分區證明書則係於其後之同年2月21日始
    核發，被告丁○○要無持上述土地分區證明書向丙○○詐騙
    之理」，因而對丁○○為不起訴處分在案，有台灣宜蘭地方
    法院檢察署92年度偵字第1711號不起訴處分書在卷可稽（見
    原審卷1第177頁)，丙○○聲請再議，雖由台灣高等法院檢
    察署發回續行偵查，仍對甲○○等2人為不起訴處分確定 (
    見本院卷2第16頁)，益證甲○○等2人確無詐欺行為。此外
    ，丁○○於92年4月15日因另案接受宜蘭縣調查站約談時陳
    稱：「因為91年2月21日上午乙○○○及甲○○交給我都巿
    計劃第三次通盤檢討決議書乙份，所以丙○○告訴我既然有
    這份決議書，建議我去蘇澳鎮公所申請都巿計劃土地使用分
    區證明書，查看該筆土地（蘇澳鎮○○段25及27地號之都巿
    計劃土地）是否已變更為住宅用地。」等語（見原審卷1第
    54 頁及本院卷2第30頁），益見丙○○早即知悉系爭土地為
    港埠用地，雖然鎮公所都巿計劃通盤檢討計劃變更為住宅區
    ，但尚未完成變更手續，難謂甲○○等2人於簽訂上開契約
    時以蘇澳鎮公所於91年2月21日誤發上開地號土地為住宅區
    之使用分區證明書詐騙丙○○？至於丙○○陳稱丁○○在91
    年2月5日及2月25日之二份募股營運企劃書中，分別提列土
    地270坪、每坪7萬元及250坪每坪6萬元，後者第4頁不動產
    清冊亦載土地為住宅區云云。惟甲○○等2人已否認製作上
    開二份募股營運企劃書，丙○○亦無法舉證證明上開二份募
    股營運企劃書係甲○○等2人所提出，遑論上開二份募股營
    運企劃書並非雙方交易之文件或合約附件，自難指稱丁○○
    及甲○○等2人以上開二份募股營運企劃書詐騙丙○○？
３、次查系爭不動產買賣契約書之買賣不動產標示，雖載明買賣
    之不動產建物面積共計1389.66坪（見原審卷1第18頁），而
    系爭二公司所有包含合法登記及違章加建之建物課稅面積僅
    為3,334平方公尺 (1008.5坪)，有丙○○所提出之宜蘭縣稅
    捐稽徵處羅東分處94年度房屋稅籍證明書在卷可證 (見原審
    卷3第59至62頁）。惟依丙○○所提房屋稅籍證明書備註欄
    所載「本資料係由房屋稅籍紀錄表移列僅供課稅之用，不作
    產權及他項權利之證明」、「本證明以核發房屋稅籍所載資
    料為準，該屋如有增、改建與原資料不符，另案向本 (分)
    處申報，憑以重行核定現值」，可見上開稅籍證明係供課稅
    之用，故僅丈量應課稅面積，不包含其他無庸課稅之空間，
    且其上所載之課稅面積係由房屋稅籍紀錄表移而來，並以核
    發房屋稅籍所載資料為準，而依前開稅籍證明書所載起課年
    月係自59年至87年，自可認定其所核定之課稅面積不包括87
    年以後所增建。 且依91年2月25日丙○○與丁○○所簽之修
    正「募股營運企劃書」（見原審卷3第83至98頁），其第5頁
    之記載，除將系爭買賣標的建物坪數更正為「一樓建坪364
    坪」、「二樓建坪370坪」、「三樓建坪94坪」外，另增列
    「有牆鐵屋62坪」、「無牆鐵屋274坪」，共計1,164坪，與
    乙○○○所提供「坪數說明表」之資料不同，顯係丙○○經
    詳加核估之結果，另於該企劃書內對建物列報之原價亦為現
    值之估價，則丙○○對該建物之面積與價值經過核估後仍願
    承購，自難認丁○○及甲○○等2人有何以高估建物價值及
    虛報建物坪數之方法詐欺丙○○。
４、再者，丙○○雖另主張乙○○○、甲○○移交於系爭公司新
    負責人即丙○○之生財器具僅有原證41清單所列之設備，這
    些老舊生財器具之市場價值，嗣經查估也不值30萬元等語，
    且證人曾銀閣亦於原審證稱：「（問：對於起訴狀證四十一
    所載之機器是否是丙○○接手公司當時的機器清單？清單上
    的機器是新或舊？使用多久？）是的。是舊的，大約使用二
    、三十年。」等語（見原審卷2第111頁）。然查，依91年2
    月25日丙○○與丁○○所簽立之修正「募股營運企劃書」中
    ，其等自行重估系爭兩公司之資產即高達5,000萬元， 至於
    賣方所列報之動產價值則未估價，有上開企劃書中之協議約
    定書及資產估報表可憑（見原審卷2第85、88頁），可見丁
    ○○及甲○○等2人並無丙○○所稱將動產價值灌水詐欺之
    情事。
５、另查新泉公司經經濟部函准自91年1月1日起停業，有經濟部
    91年1月11日經授中字00000000000號函在卷可考（見原審卷
    2 第63頁），縱如丙○○所稱乙○○○等未主動告知該公司
    停業之情事，惟該停業之事實，丙○○於經濟部有關公司登
    記基本資料中即可查考得知，甲○○等2人根本無法為任何
    隱匿，況丙○○於訂立系爭買賣契約前曾於91年2月10日偕
    同其配偶實地到系爭兩公司勘查，有丙○○及其配偶簽認之
    「股份募資＝計劃修正書」在卷可證（見原審卷3第121頁）
    ，丙○○既已實際勘廠，對於新泉公司已然停業之事實，豈
    有不知之理，如何能謂丁○○及甲○○等2人有何故意隱匿
    新泉公司停業之情事。
６、至於丙○○主張丁○○、乙○○○、甲○○等人虛偽告知「
    基水新公司」營業額及利潤甚高部分，丙○○與乙○○○、
    方水涼等所簽訂之系爭買賣契約協議書、不動產買賣契約書
    上，均無原廠業績為3,500萬元或保證業績為3,500萬元之記
    載，難認原廠業績3,500萬元係系爭契約簽立之要素。雖丁
    ○○於原審曾稱「3,500萬元之業績是被告林阿秀講的」，
    惟其亦於原審陳稱：「在91年4月13日的會議記錄中即被證
    二十就認可之企劃修正書，修正為1,500萬元，有經過丙○
    ○認可」等語（見原審卷2第204頁），並有該91年4月13日
    會議紀錄及「部門管轄＝前三年企劃修正書」附卷可考（見
    原審卷1第409至410頁），且為丙○○所不爭執。況賣方原
    廠之營運狀況如何，僅供買方參考而已，就此買方亦自須再
    詳為評估始有簽約之可能，是丁○○所稱，乙○○○於系爭
    買賣契約締約過程，曾提及系爭公司之營業額為3,500萬元
    乙節即縱屬實，亦難認丙○○有何受詐欺之情形。
７、丙○○主張甲○○等2人與丁○○合謀， 致丁○○能不付分
    文即可由其指定之人即己○○取得系爭兩公司比丙○○更多
    之股權等情。經查新泉公司資本額為600萬元，於91年5月間
    丙○○取得出資額150萬元 （由原股東方劉秀枝、方錦聰及
    方林金雀所出讓）、丁○○指定之人即被上訴人己○○取得
    出資額175萬元（由乙○○○所出讓）， 乙○○○保留出資
    額155萬元，甲○○保留出資額120萬元；另基水新公司資本
    額為1,200萬元，丙○○於91年5月間取得出資額325萬元（
    由乙○○○所出讓）、丁○○指定之人即己○○取得出資額
    325萬元 （由原股東方劉秀枝、方錦聰及方林金雀所出讓）
    ，乙○○○保留出資額250萬元，甲○○保留出資額300萬元
    等情，固有該二公司之變更登記表及股東同意書在卷可查（
    見原審卷1第281至286頁）。惟丙○○與丁○○所簽署91年2
    月25日協議約定書第3條明定雙方均得將其自有之股權， 登
    記予配偶或其成年之子女名義，丙○○復於91年5月1日委由
    律師發函要求甲○○等2人將系爭二公司全部股東之出資額
    出讓登記於其指定之人等，其中之一即己○○等情，有上開
    協議約定書（見原審卷1第45頁）及存證信函（見原審卷1第
    346頁）附卷可稽， 嗣因丙○○就系爭買賣價金未全數依約
    為各期之給付，經協議先行移轉部分出資額予丙○○及己○
    ○，此亦有丙○○簽認之91年5月13日系爭兩公司股東出資
    額轉讓名冊（見原審卷1第406及407頁）及系爭兩公司股東
    同意書（見原審卷1第283及286頁)在卷可按，則乙○○○、
    甲○○依丙○○之催告及雙方之協議，為上開股權之移轉，
    難認有何可議之處；況依系爭買賣契約協議書，乙○○○代
    表系爭兩公司之全體股東以3,000萬元之價格出售該二公司
    ，惟迄今僅收取價金660萬元，原應由買方承受之信用貸款
    1,480萬元用以抵銷價金部分，亦僅由丙○○加入為保證人
    等節，為丙○○所是認（見原審卷3第223頁），而依上開系
    爭兩公司之出資額出讓情形，新泉公司之股東已出讓登記資
    本額百分之54予買方 （丙○○取得出資額150萬元及己○○
    取得出資額175萬元，合計325萬元， 占總出資額600萬元之
    百分之54），另基水新公司部分，該公司之股東亦已出讓登
    記出資額百分之54予買方（丙○○及己○○各取得出資額32
    5萬元，合計650萬元，占公司總出額1,200萬元之百分之54
    ），以乙○○○、方水涼迄今取得系爭買賣價金660萬元，
    僅為總價金百分之22（660萬元／3,000萬元），卻已出讓系
    爭兩公司出資額百分之54而言，乙○○○、甲○○亦屬系爭
    交易之被害人，並未因此交易而受有利益，難認其等二人就
    上開股權之移轉有詐欺丙○○之情事。
８、丙○○主張因受丁○○詐欺，致誤信丁○○所謂「弘偉法商
    中心」在基水新公司有所謂累積股權，盈餘分配權，始同意
    丁○○以所偽稱之弘偉百分之25權利金即750萬元中之450萬
    元為入股金，另300萬元暫借予新公司， 並進而誤以為乙○
    ○○、甲○○係因「弘偉法商中心」上開累積股權、盈餘分
    配權，才將兩公司股權百分29.16(新泉飲料公司) 與百分之
    27.08股權 (基水新公司)移轉於丁○○之女己○○，致為承
    購系爭兩公司經營權等陸續支付款項950萬元， 其中逕交賣
    方乙○○○者為50萬元， 另900萬元交付被上訴人丁○○經
    手，惟丁○○僅將其中610萬元轉交賣方，扣留290萬元等節
    ，業據提出認股同意書、系爭買賣特約協議書、面額200萬
    元支票及支票存根各乙紙、面額140萬元支票存根乙紙、匯
    款回條乙紙、面額300萬元支票及支票存根各乙紙、「預定
    買賣＝契約協議（91年1月22日紀錄整理）、同意預定書（
    91.1.18）、系爭兩公司變更登記表及股東同意書以及乙○
    ○○、甲○○二人於92年4月2日原法院91年度訴字第224號
    清償借款事件準備程序所為證言筆錄等文件為證（見原審卷
    1 第66、13、67、68、69、71、250、251、281、283、284
    、286頁及原審卷2第129至132頁）。經查：
(1)、丙○○於91年2月3日與丁○○所簽立之認股同意書，丙○○
    同意切結之事項為「本人同意履行如附件Ａ之『廠房讓渡
    協議紀錄表』所述諸項約定」（見原審卷1第39頁）， 另於
    91年2月5日所簽立之認股協議書，丙○○另同意協議切結之
    事項為「雙方同意履行（如附件Ａ)之 『營運企劃書』及
    『廠房讓渡協議紀錄表』中之所述諸項約定」（見原審卷1
    第41頁），足認丁○○於丙○○同意認股之過程，交付丙○
    ○其所擬之基水新、新泉公司募股營運企劃書，而企劃書中
    內含丁○○與乙○○○之空白「預定買賣＝契約協議（91年
    1月22日紀錄整理）」及廠房讓渡協議紀錄表等（見原審卷1
    第32至38頁），並列入兩造切結同意履行之內容，其中關於
    91年1月22日紀錄整理之預定買賣契約協議（見原審卷1第33
    頁）約定「(一)概括買賣總價金：新臺幣（下同）參仟柒佰伍
    拾萬元正。（含主約＝3,000萬及原補償弘偉25％＝750萬元
    ）」、「(二)甲方付款辦法：(1)（91年2月5日）預約金NT：60
    0萬元（150萬元及抵銷弘偉450萬元） （逾期者＝本約議定
    之承受優惠價3,750萬元無效」、「(二)(2)（91年2月20日）正
    式訂約：分期二個月支票計NT：670萬元。（支票370萬元及
    向弘偉借300萬元抵銷）」，另廠房讓渡協議紀錄表 （見原
    審卷1第35頁），記載「原議總價：（含房地資產）＝7,000
    萬元」、「91.01. 25日—草約協商—總價：3,000萬＋750
    萬元」，是依上開預定買賣契約及讓渡協議紀錄表之內容，
    丁○○係要將乙○○○原應補償「弘偉法商中心」750萬元
    之部分，用以抵銷，以為買賣基水新公司及新泉公司部分價
    金；再者，依丁○○於91年1月18日所書立之同意預定書（
    見原審卷1第251頁）記載：「本人丁○○同意，倘就蘇澳『
    基水新貿易有限公司』案，承受商議完成時，本人即願履行
    如下事項：(1)本人同意以原『弘偉』累積股權980萬元中之
    680萬元，互換『弘偉』在『基水新有限公司』25％中之750
    萬元之權利金，以利參與新公司之實際經營權。（扣除本件
    原70萬元盈配金。」，並參以丁○○於91年11月27日在刑事
    案件檢察官偵訊時陳稱：「（問：補償弘偉750萬元是怎麼
    一回事？）當初89年、90年乙○○○夫妻委託我賣基水新公
    司，弘偉是我經營的合夥組織，我是用弘偉代表之身分仲介
    買賣」等語（見台灣宜蘭地方法院檢察署91年度偵字第2656
    號卷第36頁），業經原審調卷查明屬實等情，亦認丁○○於
    丙○○認股時，係主張弘偉法商中心對基水新公司有750萬
    元之權利金。
(2)、惟乙○○○於刑事案件檢察官偵訊時陳稱：伊或基水新公司
    未曾委託「弘偉」來買賣公司，伊不知道「弘偉」，也沒有
    委託過，伊或公司並無需補償「弘偉」750萬元等語 （見台
    灣宜蘭地方法院檢察署93年度偵續字第17號卷第490至499頁
    ），業經原審調卷核閱無訛，核與乙○○○在原法院91年度
    訴字第224號清償借款事件證稱：「 (問：原證五、六之兩
    件協議中（一）內所稱之台北弘偉是何意思？)我不知道，
    我曾經問過丁○○，丁○○說我不必知道。我只要實拿三千
    萬元，其餘不干我的事。」、「（問：是否曾經因為出賣公
    司的事發生糾紛而委託台北法商中心（按應指弘偉），並答
    應給付柒佰伍拾萬元之酬金？）沒有。我不認識弘偉。買賣
    公司沒有出過糾紛，是丁○○、丙○○沒有把價款全數付清
    。」等語（見原審卷2第129至131頁），尚屬相符，足證丁
    ○○於丙○○認股時，所稱弘偉對基水新公司有750萬元權
    利金一事之真實性確有可疑。
(3)、又丁○○於原審辯稱：「750萬元是仲介丙○○向乙○○○
    買賣工廠及委辦招商之報酬」等語（見原審卷3第225頁），
    顯與上開預定買賣契約及讓渡協議紀錄表所載之內容不符，
    亦與丁○○前揭刑事案件檢察官偵訊時所辯不符。雖丁○○
    辯稱：「丙○○真正出資是300萬元，並非950萬元，300 萬
    元以外是借給公司，認股書上都有載明，借給公司是250 萬
    元，40萬元用於籌備費用， 剩餘360萬元是我離開前幾天的
    事情，來不及做帳冊，應該有部分是屬於籌備費用，部分是
    借給公司，因為沒有結帳所以不清楚」等語 （見原審卷3第
    225頁）。惟丁○○自陳於91年6月18日因與丙○○發生爭執
    ，就沒有到基水新公司上班（見原審卷3第169頁），而依本
    件丙○○分筆交付丁○○經手之款項中，其中最後一筆係於
    91年5月20日匯100萬元入戊○○之帳戶，並無丁○○所辯其
    中360萬元係於其離開公司前幾天才交付而有來不及做帳之
    情事。是丁○○所辯先後矛盾，且與事實不符，自不足採信
    。
(4)、揆諸前開說明，足認丁○○於丙○○認股時，向丙○○主張
    弘偉法商中心對基水新公司有750萬元之權利金， 確屬不實
    ，則丙○○主張其因受丁○○詐欺，致誤信丁○○所謂「弘
    偉法商中心」在基水新公司有所謂累積股權、盈餘分配權，
    始同意丁○○以其所偽稱之「弘偉法商中心」百分之25權利
    金即750萬元中之450萬元為入股金， 另300萬元暫借予新公
    司等情，即非無據。
(五)、丙○○主張縱甲○○等2人無共同詐欺，亦屬「明知或可
      得而知」丁○○詐欺之行為，而有民法第92條第1項但書
      規定之適用，有無理由？
      查丙○○認甲○○等2人明知或可得而知丁○○之詐欺行
      為，無非以系爭91年2月16日廠房買賣=契約協議書、91年
      3 月5日廠房地買賣=特約協議書、不動產買賣契約書等文
      件內書有「另其台北弘偉原委辦酬金，由甲 (買)方自行
      商議負責支付予弘偉指定人」等文字，而認甲○○等2人
      對於丁○○假藉弘偉名義詐欺之事，為明知或可得而知。
      惟據丁○○於原審所提被證10之記載，丙○○於91年2月5
      日即與丁○○簽署認股協議書，其第3點明載 「乙方 (即
      丁○○)：亦須將原弘偉25%權利金（即750萬元） 之其中
      450 萬元自即日起轉移予雙方之新公司，充當為乙方 (A)
      參股份之股金。另餘300萬元暫借予新公司， 充當抵付本
      件承購金之用，嗣後再以清償之」， 之後才於91年2月16
      日、3月5日與乙○○○代表之賣方簽署上開契約時表明弘
      偉之酬金由買方自行商議負責。準此而言，在丙○○親自
      或由丁○○代理與乙○○○簽署相關之買賣合約以前，丁
      ○○即與丙○○談妥有關弘偉之酬金及支付方式，當時甲
      ○○等2人根本不知弘偉之事， 如何能知丁○○以弘偉之
      事詐欺丙○○？自無丙○○所稱甲○○等2人 「明知或可
      得而知」丁○○詐欺之行為， 而有民法第92條第1項但書
      規定適用之餘地。
(六）、丙○○主張依民法第92條規定，撤銷其於91年3月5日系
       爭買賣契約所為買受之意思表示，是否已逾同法第93條
       所定除斥期間？
       查本件甲○○等2人關於系爭買賣契約並無丙○○所指之
       詐欺行為，亦無丙○○所稱「明知或可得而知」 丁○○
       詐欺之行為，已如所述， 則丙○○主張依民法第92條規
       定撤銷其於91年 3月5日系爭買賣契約所為買受之意思表
       示，已屬無據， 故就該撤銷權之行使是否已逾除斥期間
       ，即無論究必要。
(七)、丙○○主張甲○○、乙○○○及丁○○共同侵權行為人，
      應負侵權行為損害賠償及不當得利返還之責任，而分別對
      渠等為起訴聲明一、二、三、五、六、七項之請求有無理
      由？
１、查丙○○雖主張已於92年12月12日以郵局存證信函為撤銷系
    爭買賣之意思表示， 惟甲○○等2人關於系爭買賣契約並無
    丙○○所指之詐欺行為，已如前述，則丙○○上開所為撤銷
    系爭買賣意思表示應不生效力，是甲○○等2人部分，其等
    本於系爭買賣契約而受領價金之給付，即無任何不當得利可
    言。至丙○○所稱為公司墊付工廠機器、廠房設備修理並代
    付罰款、稅金、水電、律師等費用縱然屬實，亦屬丙○○接
    管系爭二家公司後，因經營管理上之考量，而由丙○○決定
    支出，甲○○等2人亦無任何不當之利得。是以丙○○本於
    侵權行為損害賠償及不當得利返還請求權，請求甲○○等2
    人為起訴聲明一、二、三、五、六、七項之給付，即非有據
    。
２、次查丁○○部分，其本於與丙○○間之認股協議而經手丙○
    ○交付之款項，並無不當得利可言。至於丙○○所稱為公司
    墊付工廠機器、廠房設備修理並代付罰款、稅金、水電、律
    師等費用即縱屬實，應屬丙○○接管系爭二家公司後，因經
    營管理上之考量，而由丙○○決定支出，丁○○就此亦無何
    不當之利得，故丙○○依不當得利之法律關係，請求丁○○
    為上開各項聲明之給付，亦非有據。然丁○○於丙○○認股
    過程中，有上開詐欺丙○○之事實，致丙○○誤認丁○○業
    已出資，乃同意認股並陸續支付款項950萬元， 其中交付丁
    ○○經手款項計900萬元，而丁○○僅就其中610萬元轉交乙
    ○○○，用以支付系爭買賣之價金乙節，為兩造於原審所不
    爭執。雖丁○○於本院以91年 5月20日匯入戊○○於台灣中
    小企業銀行蘇澳分行00000000000號帳戶之100萬元係訴外人
    陳玫秀所匯，而否認該100萬元為丙○○所交付。惟該匯款
    單據係丙○○所提出，衡情應係丙○○以陳玫秀名義所匯，
    否則丙○○如何得以取得該匯款單據？何以未見陳玫秀起而
    爭執？是以丁○○於本院就此再事爭執，自非可取。至於丁
    ○○自丙○○處收受之900萬元，雖僅轉交其中之610萬元予
    乙○○○，惟餘款290萬元當中之250萬元，已轉借予基水新
    公司，由該公司會計張心梅入帳，充當籌備接廠及整修廠房
    及購物等費用， 而由基水新公司以每月1/100計算利息予丙
    ○○，此有原合夥事業決議紀錄及利息支出傳票可稽，並有
    丙○○支領利息之簽名可稽 (見原審卷2第187至192頁)，且
    丙○○對該決議紀錄及利息支出傳票之真正並不爭執，則丁
    ○○辯稱餘款290萬元當中之250萬元係由丙○○借予基水新
    公司，即非無據，從而丙○○對於基水新公司即有250萬元
    之債權，難謂此250萬元係因丁○○施用詐術而受有損害。
    另其餘之40萬元，雖丁○○亦稱此部分款項借予基水新公司
    ，然上開原合夥事業決議紀錄及利息支出傳票並無此40萬元
    借款之記載，難謂真實，堪認此40萬元部分係丙○○所受之
    損害，且該損害與丁○○之詐欺行為間有相當因果關係。又
    負損害賠償責任者，除法律另有規定或契約另有訂定外，應
    回復他方損害發生前之原狀，因回復原狀而應給付金錢者，
    自損害發生時起，加給利息， 民法第213條第1、2項亦定有
    明文。 依丙○○主張交付丁○○之900萬元及丁○○轉付乙
    ○○○之610萬元明細： (1)交付丁○○60萬元（付款方式：
    付款人陽信商業銀行景美分行票號AA0000000、發票日91年2
    月15日）之支票，丁○○扣留10萬元後，餘50萬元轉交乙○
    ○○收訖、(2)交付丁○○100萬元（付款方式：付款人陽信
    商業銀行景美分行、票號AA0000000、發票日91年3月5日）
    之支票，全額轉交乙○○○、(3)交付丁○○200萬元（付款
    方式：付款人陽信商業銀行景美分行、票號AA0000000、發
    票日91年3月12日）之支票，存入己○○在富邦銀行新店分
    行00000000000000帳戶，其中己○○抑留40萬元，餘160萬
    元轉交乙○○○、(4)交付丁○○140萬元（付款方式：付款
    人陽信商業銀行景美分行票號AA0000000、發票日91年4月18
    日）之支票，存入戊○○台灣中小企業銀行蘇澳分行000000
    00000號帳戶，另於91年5月20日匯入戊○○上開銀行帳戶10
    0萬元、(5)交付丁○○300萬元（付款方式：付款人陽信商業
    銀行景美分行、票號AA0000000金額、發票日91年3月21日）
    之支票，全額轉交乙○○○。可知丙○○應係其最後一筆匯
    款100萬元於91年5月20日進入戊○○在台灣中小企業銀行蘇
    澳分行00000000000號帳戶後，始有足夠之款項得將250萬元
    借予基水新公司，而斯時之餘款40萬元方是丙○○之損害。
    是以丙○○所受損害之40萬元， 應自最後匯款日即91年5月
    20日起加計利息返還。從而丙○○本於侵權行為損害賠償請
    求權，請求丁○○賠償40萬元， 及自91年5月20日起至清償
    日止加計法定遲延利息，即屬有據，而逾此部分請求丁○○
    為起訴聲明一、二、三、五、六、七項之給付，即非有據。
(八)、丙○○本於不當得利請求權之法律關係，對甲○○為起訴
      聲明第四項之請求，有無理由？
      丙○○係為償還系爭買賣契約賣方之銀行貸款利息，而支
      付系爭2萬3,207元，為兩造所不爭執（見原審卷3第223頁
      ）。而系爭於91年3月5日所簽訂之買賣契約，關於買賣價
      金第三期款，係約定自即日起本件廠房須交由買方正式經
      營管理，而賣方原銀行之信用貸款1,480萬元， 由買方承
      受，其款項即抵銷該期價金，買方亦須開始代付銀行利息
      等節，有系爭「工廠房地買賣＝特約協議書（二）（91年
      3 月5日）」存卷可證（見原審卷1第13頁），且丙○○就
      系爭買賣契約意思表示所為之撤銷行為不生效力乙節，已
      如前述，則丙○○代為償付系爭買賣契約賣方之銀行貸款
      利息，乃係依系爭買賣契約所為之給付，甲○○受領該項
      給付，並無何不當得利可言。從而丙○○本於不當得利之
      法律關係，請求甲○○為起訴聲明第四項之給付，即非有
      據。
六、綜上所述，本件丙○○依侵權行為損害賠償之法律關係，請
    求丁○○給付丙○○40萬元， 及自91年5月20日起至清償日
    止按年息百分之五計算之利息，洵屬正當，應予准許，原審
    就此為丙○○勝訴判決，並為假執行之宣告，核無不合。丁
    ○○上訴意旨指摘原判決此部分不當，求予廢棄改判，為無
    理由，應予駁回。而丙○○依侵權行為損害賠償之法律關係
    就超過上開應予准許之範圍所為之請求，並非正當，原審就
    超過上開應予准許部分為丙○○勝訴判決，即有未洽，丁○
    ○上訴意旨指摘原判決此部分不當，求予廢棄改判，為有理
    由，應由本院將之廢棄改判如主文第二項所示。至於原審為
    丙○○敗訴判決及駁回其假執行聲請部分，經核並無不合，
    丙○○上訴意旨指摘原判決此部分不當，求予廢棄改判，為
    無理由，應予駁回。
七、據上論結，丙○○之上訴為無理由，丁○○之上訴為一部有
    理由、一部無理由，爰依民事訴訟法第449條第1項、第79條
    ，判決如主文。
中    華    民    國    97    年    5     月    27    日
                  民事第十庭
                        審判長法  官  黃豐澤
                              法  官  蕭艿菁
                              法  官  吳光釗
正本係照原本作成。
丙○○如不服本判決，應於收受送達後20日內向本院提出上訴書
狀，其未表明上訴理由者，應於提出上訴後20日內向本院補提理
由書狀（均須按他造當事人之人數附繕本）上訴時應提出委任律
師或具有律師資格之人之委任狀；委任有律師資格者，另應附具
律師資格證書及釋明委任人與受任人有民事訴訟法第466條之1第
1項但書或第2項（詳附註）所定關係之釋明文書影本。
中    華    民    國    97    年    5     月    27    日
                              書記官  林麗觀
附註：
民事訴訟法第466條之1（第1項、第2項）：
對於第二審判決上訴，上訴人應委任律師為訴訟代理人。但上訴
人或其他法定代理人具有律師資格者，不在此限。
上訴人之配偶、三親等內之血親、二親等內之姻親，或上訴人為
法人、中央或地方機關時，其所屬專任人員具有律師資格並經法
院認為適當者，亦得為第三審訴訟代理人。


司法院資訊處製作；財團法人民間司法改革基金會備份。
